【裁判字號】    96,家上,112
【裁判日期】    970422
【裁判案由】    確認親子關係不存在
【裁判全文】
臺灣高等法院臺南分院民事判決  96年度家上字第112號
上  訴  人  丁 ○ ○
訴訟代理人  杜 婉 寧  律師
被上  訴人  丙 ○ ○
            乙○○○
上  一  人
訴訟代理人  黃 英 哲  律師
            許 樹 欣  律師
被上  訴人  甲 ○ ○
上列當事人間請求確認親子關係不存在事件，上訴人對於民國96
年09月28日臺灣臺南地方法院第一審判決（96年度親字第89號）
，提起上訴，本院於97年4月8日言詞辯論終結，判決如下：
    主  文
原判決廢棄。
上訴人與賴清玉、賴李寶珍間之父母親子關係不存在。
第一、二審訴訟費用由被上訴人等負擔。
    事實及理由
甲、程序方面：
一、本件上訴人乃提起一般之確認之訴（即民事訴訟法第0247條
    ），而非民法第一千零六十三條第二項之否認婚生子女之訴
    （理由另詳後述伍一之(一)所述）；而按確認之訴，若係就為
    訴訟標的之權利或法律關係之成立或存在與否不明確而有爭
    執，認為有求確認判決之必要，亦所謂有即受確認判決之法
    律上利益時，即得提起，並以其利害關係相對立而有爭執該
    權利或法律關係之人為被告者，其當事人即為適格，殊不以
    該權利或法律關係之主體為限（最高法院民國﹝下同﹞89年
    度台上字第2500號判決參照）。易言之，本件訴訟係一般之
    確認之訴，僅需以否認之人為被告，當事人之適格，即無欠
    缺。本件上訴人戶籍登記之父親賴清玉（86年06月21日）與
    母親賴李寶珍（74年11月09日）均已去世，而被上訴人丙○
    ○、乙○○○為賴清玉之胞姐（即第二順位之繼承人），至
    被上訴人甲○○則為賴李寶珍之長男（即第一順位繼承人）
    ，有戶籍謄本共三份附卷可按（見原審卷第16至18頁），且
    渠等（雖被上訴人丙○○未到庭，惟其就賴清玉之債務有發
    生與被上訴人乙○○○負連帶責任之可能）就為訴訟標的之
    法律關係存在與否不明確而有所爭執，則揆諸前揭說明，上
    訴人以被上訴人渠等為本件被告提起本件訴訟，其當事人之
    適格，即無欠缺。
二、另本件被上訴人丙○○經合法通知無正當理由不到場，核無
    民事訴訟法第三百八十六條各款所列情形，准依上訴人之聲
    請，由其一造辯論而為判決，合先敘明。
乙、實體方面：
壹、上訴人方面：
一、聲明：求為判決：
  (一)原判決廢棄。
  (二)確認上訴人丁○○非上訴人之母賴李寶珍自賴清玉受胎所生
    之婚生女（即確認賴清玉、賴李寶珍與上訴人間父母親子關
    係不存在）。
二、本件被上訴人等於原審起訴主張：上訴人之父親賴清玉與母
    親賴李寶珍於五十五年九月十日結婚，上訴人於戶籍上所登
    記之出生年月日為五十九年十二月二十二日，自上訴人之出
    生日回溯第一八一日起至第三○二日，為上訴人母親賴李寶
    珍之受胎日，於受胎期間，賴清玉與賴李寶珍因有婚姻關係
    ，於是推定上訴人為賴清玉與賴李寶珍之婚生女；惟經上訴
    人多方訪查，得知賴清玉、賴李寶珍當年因無法生育而向上
    訴人之生母江緞妹抱來上訴人，二人偽造上訴人之出生證明
    持向戶政事務所為出生登記，故依民法第一千零六十二條及
    第一千零六十三條規定，上訴人成為賴清玉、賴李寶珍之婚
    生女。而上訴人於九十四年間尋得親生母親江緞妹，並與之
    為血緣鑑定，經鑑定證實「江緞妹是丁○○的親生母親」，
    是賴李寶珍既非上訴人之生母，上訴人即非賴李寶珍於婚姻
    關係存續中自夫賴清玉受胎所生之子女，其受婚生子女之推
    定，顯與事實不符；上訴人為此爰依民法第一千零六十三條
    第三項之規定，於知悉非為婚生子女之時起二年內提起本件
    否認婚生子女之訴，請求判決確認上訴人非賴李寶珍自賴清
    玉受胎所生婚生女（即確認賴清玉、賴李寶珍與上訴人丁○
    ○間父母親子關係不存在）之判決等語（原審為上訴人敗訴
    之判決）。
三、上訴人於本院審理時之陳述除與原判決記載相同者予以引用
    外，並補稱：
  (一)原審法院判決上訴人敗訴，其理由為：「‧‧本件被告（即
    被上訴人）甲○○為賴李寶珍與陳炳霖所生之子，原告（即
    上訴人）於九十四年五月十日即知悉其與甲○○非同母異父
    之兄妹，此有上訴人所提出之成大醫院婦產部優生保健科血
    緣鑑定報告書一件附卷可稽，亦即原告於九十四年五月十日
    即知悉其非賴李寶珍之親生女，卻遲至九十六年八月七日方
    提起本件訴訟，顯已超過二年之法定期間，其訴顯無理由，
    爰依民事訴訟法第二百四十九條第二項之規定，不經言詞辯
    論，逕以判決駁回之。」
  (二)惟上訴人非於九十四年五月十日即知悉其非賴李寶珍之親生
    女，因上訴人與被上訴人甲○○二人同為身世感到懷疑而至
    成大醫院為血緣鑑定，九十四年五月十日之血緣鑑定報告書
    結果揭曉，其結論為：「甲○○與丁○○不太可能為同母異
    父之兄妹關係。」據此鑑定結果，賴李寶珍、甲○○、丁○
    ○三人之親子關係，其可能之情況有下列三項：(1)甲○○為
    賴李寶珍之親生子，丁○○非為賴李寶珍之親生女。(2)甲○
    ○非賴李寶珍之親生子，丁○○為賴李寶珍之親生女。(3)甲
    ○○、丁○○均非賴李寶珍之親生子女。上訴人面對上列三
    種可能性，根本無法根據上開血緣鑑定報告書之結論即斷定
    自己非賴李寶珍之親生女。上訴人是直到九十四年八月五日
    透過朋友尋得江緞妹並與之為血緣鑑定，於九十四年八月十
    日經血緣鑑定報告書證實：「江緞妹是丁○○之親生母親」
    時，上訴人始排除上開可能性（即丁○○是賴李寶珍之親生
    女、甲○○不是賴李寶珍之親生子），確定自己非賴李寶珍
    之親生女。
  (三)因此，上訴人是在知悉自己非為婚生子女之時，即九十四年
    八月十日起二年內提起婚生子女否認之訴，並無超過二年之
    法定期間，於法並無不合。惟原判決竟以「上訴人於九十四
    年五月十日知悉其與甲○○非同母異父之兄妹，亦即上訴人
    於該日即知悉其非賴李寶珍之親生女」，而認定上訴人於九
    十六年八月七日提起本訴已超過民法第一千零六十三條第三
    項有關二年之法定期間，逕以判決駁回上訴人之訴，顯有違
    誤。
貳、被上訴人方面：
(甲)、被上訴人乙○○○部分：
一、聲明：求為判決：上訴人之上訴駁回。
二、被上訴人於本院審理時以下列等語，資為抗辯：
  (一)民法第一千零六十三條第一項所規定：「妻之受胎，係在婚
    姻關係存續中者，推定其所生子女為婚生子女。」應係以該
    子女確係由妻分娩為前提要件；換言之，若該子女根本非妻
    所生，則依法並不屬於該條所推定之婚生子女。從而，本件
    依據上訴人所主張之上開事實，顯然上訴人根本否認其為賴
    李寶珍所親生，因此，上訴人顯不得依據民法第一千零六十
    三條第三項之規定提起本件「婚生子女否認之訴」。
  (二)原判決雖以其他理由認本件上訴人起訴主張為「顯無理由」
    ，然無論原判決之理由為何，就本件應不得提起民法第一千
    零六十三條「婚生子女否認之訴」而言，本件確為「顯無理
    由」，故本件上訴人之上訴自應予以駁回。
(乙)、被上訴人甲○○部分：
一、聲明：求為判決：駁回上訴。
二、被上訴人於本院審理時以下列等語，資為抗辯：
    其對原審判決所認定之理由無意見，因其與被上訴人並非同
    一父親所生，至是否為同一母親，其並不知悉，且上訴人與
    賴李寶珍間有無親子關係既不明確，會影響兩造之權利義務
    ，自應由法院認定。
(丙)、被上訴人丙○○部分：
    被上訴人丙○○未於最後言詞辯論期日到場，且於本院審理
    時亦未提出任何書狀作何聲明及陳述。
、兩造不爭執之事實：
一、上訴人之父賴清玉與其母賴李寶珍於五十五年九月十日結婚
    ，上訴人於戶籍上所登記之出生日期為五十九年十二月二十
    二日，自上訴人之出生日回溯第一八一日起至第三○二日，
    為上訴人母賴李寶珍之受胎日，於受胎期間，賴清玉與賴李
    寶珍間因有婚姻關係，是推定上訴人為賴清玉與賴李寶珍之
    婚生女，有結婚證書、結婚登記申請書、出生證明書、出生
    登記申請書及戶籍謄本各一份附卷可參（見原審卷第5至7、
    12至13頁）。
二、賴清玉與賴李寶珍結婚後，期間賴李寶珍已於七十四年十一
    月九日去世，而賴清玉則於八十六年六月二十一日過世；至
    被上訴人丙○○、乙○○○為賴清玉之胞姐（即第二順位之
    繼承人），而被上訴人甲○○則為賴李寶珍之長男（即第一
    順位繼承人），有戶籍謄本共三份附卷可按（見原審卷第16
    至18頁）
三、上訴人提出之「成大醫院婦產部優生保健科」九十四年五月
    十日之血緣鑑定報告書及「財團法人長庚紀念醫院」林口醫
    學中心臨床病理科九十四年八月十日之親子鑑定報告內容（
    見原審卷第14至15頁）。
肆、兩造爭執之事項：
一、上訴人得否提起本件確認之訴，若是，則有無確認判決之法
    律上利益？
二、上訴人請求確認其與賴清玉、賴李寶珍間之親子關係不存在
    ，是否有理由？
伍、本院之判斷：
一、上訴人是否得提起本件確認之訴，若是，則有無確認判決之
    法律上利益？
  (一)上訴人於原審起訴時雖主張係依據民法第一千零六十三條規
    定，提起本件請求確認親子關係不存在訴訟；且按民法第一
    千零六十三條第一項規定妻在婚姻關係存續中受胎而生之子
    女，推定為夫之婚生子女，係以該子女係由妻分娩為前提；
    如該子女非妻所生，自不受婚生子女之推定。故同法條第二
    項乃規定，受婚生推定之子女，如夫妻之一方能證明妻非自
    夫受胎者，得於知悉子女出生之日起，一年內提起否認之訴
    ，即係以否認之訴，否認該由妻所生之子女為夫之婚生子女
    。倘妻「並無分娩」之事實，僅於戶籍資料上登載為該夫妻
    之婚生子女，則權利義務受影響之人提起確認該親子關係不
    存在之訴，應屬一般確認之訴，而非民法第一千零六十三條
    第二項所定之否認子女之訴，自無民事訴訟法第五百九十條
    第一項、第二項規定之適用（最高法院90年度台上字第1975
    號判決參照）。惟上訴人於原審起訴時於民事起訴狀已記載
    ：「‧‧惟經上訴人多方訪查，得知賴清玉、賴李寶珍當年
    因無法生育而向上訴人之生母江緞妹抱來上訴人，二人偽造
    上訴人之出生證明持向戶政事務所為出生登記，‧‧上訴人
    是直到九十四年八月五日透過朋友尋得江緞妹並與之為血緣
    鑑定，於九十四年八月十日經血緣鑑定報告書證實：「江緞
    妹是丁○○之親生母親」時，上訴人始確定自己非賴清玉、
    賴李寶珍之親生女。究之，上訴人顯然係主張賴李寶珍「並
    無分娩」之事實，僅於戶籍資料上將其登載為其夫妻之婚生
    子女等情；再徵諸其於起訴及提起上訴時之聲明乃表示「即
    確認賴清玉、賴李寶珍與上訴人丁○○間父母親子關係不存
    在」以察，上訴人援引民法第一千零六十三條規定而為法律
    依據，乃誤認法條所致；實其本意乃係本於民事訴訟法第二
    百四十七條第一項規定提起本件請求確認親子關係不存在訴
    訟，應堪認定。另上訴人所請求之基礎仍屬同一（即請求法
    院判決之事項），且被上訴人亦為本案之言詞辯論，要之自
    無生訴之變更之問題，合先敘明。
  (二)按確認法律關係之訴，非原告有即受確認判決之法律上利益
    者，不得提起之；確認證書真偽或為法律關係基礎事實存否
    之訴，亦同。前項確認法律關係基礎事實存否之訴，以原告
    不能提起他訴訟者為限；民事訴訟法第二百四十七條第一、
    二項定有明文。次按關於確認之訴，依原民事訴訟法第二百
    四十七條（即89年2月9日修正前）之規定，除確認證書真偽
    之訴外，以確認法律關係成立或不成立，始得提起；因究於
    適用範圍過於狹窄，故嗣後修正規定為：確認法律關係之訴
    ，非原告有即受確認判決之法律上利益者，不得提起之；確
    認證書真偽或為法律關係基礎事實存否之訴，亦同；亦即將
    原條文「成立或不成立」之字樣刪除，使就法律關係（包括
    法律關係成立或不成立，及法律關係存在或不存在）有即受
    確認判決之法律上利益者，均得提起確認之訴，以應實際需
    要。且民事訴訟法第二百四十七條所謂即受確認判決之法律
    上利益，係指因法律關係之存否不明確，致原告在私法上之
    地位有受侵害之危險，而此項危險得以對於被告之確認判決
    予以除去之者而言（最高法院42年度台上字第1031號判例參
    照）。再者法律上父母子女關係是否存在，不僅影響雙方之
    身份，且有關雙方因該身分而產生之法律關係亦將隨之而變
    動，故應認父母子女間並無血緣關係存在，可由該父母、子
    女或其他利害關係之第三人，提起確認親子關係不存在之訴
    ，反之亦然，以除去其不實之親子關係及確認其真實之親子
    關係。是故親子關係雖為自然血緣之事實，然該事實乃為諸
    多法律關係之基礎事實，而此事實之存否，於現行民事訴訟
    法中，亦無法提起他訴訟代之；再者，提起否認婚生子女之
    訴，僅限於依民法第一千零六十二條及第一千零六十三條第
    一項推定之婚生子女。倘係不受上開推定之婚生子女提起確
    認親子關係存在或不存在之訴，即不受民法第一千零六十三
    條第二項規定之限制，亦非司法院大法官釋字第五八七號解
    釋之對象，自非不得提起。因此種訴訟，涉及當事人身分及
    血統真實性之認定，應解為人事訴訟之一種，其證據調查程
    序與人事訴訟目的不相牴觸者，自應類推上開關於親子關係
    訴訟程序之規定（最高法院95年度台上字第1155號判決參照
    ）。據此，本件上訴人自得提起本件確認親子關係不存在之
    訴，洵堪認定。因之，本件自無是否超過二年法定期間不得
    提起之問題。
  (三)經查本件上訴人係主張賴清玉於八十六年六月二十一日過世
    後，其並不知賴清玉疑有龐大債務，致未辦理拋棄繼承，迄
    九十三年間遭賴清玉之債權人即第一銀行股份有限公司查封
    執行扣薪後，始知需背負賴清玉高達八百八十三萬元之債務
    ，上訴人因從小即懷疑賴清玉、賴李寶珍非身生父母，經上
    訴人多方訪查，得知賴清玉、賴李寶珍當年因無法生育而向
    上訴人之生母江緞妹抱來上訴人，二人偽造上訴人之出生證
    明持向戶政事務所為出生登記，上訴人是直到九十四年八月
    五日透過朋友尋得江緞妹與之為血緣鑑定，並經血緣鑑定報
    告書證實：「江緞妹是丁○○之親生母親」時，上訴人始確
    定自己非賴清玉、賴李寶珍之親生女，並提出前揭戶籍謄本
    、血緣鑑定報告書、親子鑑定報告及臺灣臺南地方法院執行
    命令影本共二份（見原審卷第08至11頁）為證；則參諸戶籍
    謄本之記載，為身分之一種說明，其登記自有相當之證明力
    ，故關於已為戶籍登記之親子關係存在與否，除經司法機關
    裁判確定或當事人提憑有效證明文件申請更正外，尚非得由
    為登記之親子雙方協同辦理即可逕行更正，此觀戶籍法第二
    十七條、戶籍法施行細則第十三條第一項規定文義自明；同
    時上訴人又因繼承需背負賴清玉高達八百八十三萬元之債務
    ，已如前述，且兩造間因系爭法律關係基礎事實存否之訴之
    認定，致權利義務有所變動及影響，可見上訴人就其與賴清
    玉、賴李寶珍間之法律上親子關係地位即有不安之狀態存在
    ，亦即渠等間親子關係之存否不明確，已致上訴人在私法上
    之地位有受侵害之危險，而此不安之狀態有以確認上開親子
    關係不存在之確認判決除去之必要；則揆諸前揭說明，再參
    以確認訴訟之目的本在於透過法院對於有爭執之法律關係（
    包括為法律關係基礎事實之存否）予以確認，以排除系爭法
    律關係於兩造當事人間所存在之不明確，而有助於法之和平
    及解決紛爭之功能；在原告即身分關係之一方，由於該人之
    身分關係將直接受到法院判決認定有所影響，且亦無其他更
    適合之訴訟型態可資利用時，通常應可認有利用法院為確定
    判決之必要，而具有確認之利益以觀，上訴人提起本件確認
    之訴，應予准許。
二、上訴人請求確認其與賴清玉、賴李寶珍間之親子關係不存在
    ，是否有理由？
  (一)按上訴人於戶籍上登記之父母分別為賴清玉及賴李寶珍，而
    被上訴人甲○○戶籍上登記之父母則依序為陳炳霖及賴李寶
    珍，有戶籍謄本二份在卷可按（見原審卷第07、18頁）。又
    上訴人與被上訴人甲○○經由「國立成功大學醫學院附設醫
    院」為血緣鑑定結果，已認：「甲○○與丁○○兩人之粒腺
    體DNA序列有八處變異位置不一致，結論：1.DNA遺傳標記檢
    驗結果：母系遺傳標記粒腺體DNA.結果必一致。2.根據以上
    分析結果甲○○與丁○○不太可能為同母異父之兄妹關係。
    」有「成大醫院婦產部優生保健科」九十四年五月十日血緣
    鑑定報告書一份在卷可憑（見原審卷第15頁）；另上訴人與
    江緞妹經「財團法人長庚紀念醫院」為親子鑑定結果，亦認
    定：「六結論：1.不能排除江緞妹與丁○○的親子關係。‧
    ‧3.親子關係概率（PP）為99.9991%，也就是江緞妹與丁○
    ○之母女關係確定率為99.9991%。因此『江緞妹是丁○○的
    親生母親』這一個假設由此次測試已實務上可證實。」則有
    「財團法人長庚紀念醫院」林口醫學中心臨床病理科九十四
    年八月十日之親子鑑定報告一份在卷可按（見原審卷第14頁
    ），並均為兩造所不爭執。
  (二)依上鑑定結果，上訴人與被上訴人甲○○間既不太可能為「
    同母異父」之兄妹關係，而江緞妹為丁○○之「親生」母親
    ，既可確定；則賴李寶珍與賴清玉於婚姻關係存續中就上訴
    人「並無分娩」之事實，且上訴人主張因賴清玉、賴李寶珍
    當年無法生育而向上訴人之生母江緞妹抱來上訴人，二人偽
    造上訴人之出生證明持向戶政事務所為出生登記等語，尚非
    虛妄，應堪採信。從而上訴人請求確認其與賴清玉間之親子
    關係不存在，尚於法有據。
陸、綜上所述，上訴人主張其（戶籍）之父親賴清玉與母親賴李
    寶珍於五十五年九月十日結婚，上訴人於戶籍上登記為渠等
    之女（59年12月22日出生），於受胎期間，賴清玉與賴李寶
    珍固有婚姻關係；惟賴清玉則於八十六年六月二十一日過世
    後，其並不知賴清玉疑有龐大債務，致未辦理拋棄繼承，迄
    九十三年間遭賴清玉之債權人查封執行扣薪後，始知需背負
    賴清玉高達八百八十三萬元之債務，上訴人因從小即懷疑賴
    清玉、賴李寶珍非身生父母，經多方訪查，得知賴清玉、賴
    李寶珍當年因無法生育而向上訴人之生母江緞妹抱來上訴人
    ，二人偽造上訴人之出生證明持向戶政事務所為出生登記，
    嗣上訴人迄九十四年八月五日透過朋友尋得江緞妹與之為血
    緣鑑定，並經血緣鑑定報告書證實：「江緞妹是丁○○之親
    生母親」時，上訴人始確定自己非賴清玉、賴李寶珍之親生
    女；爰請求判決確認上訴人與賴清玉、賴李寶珍間之父母親
    子關係不存在，為有理由，應予准許。原審不經言詞辯論，
    逕以判決駁回，而為上訴人敗訴之判決，尚嫌速斷。上訴人
    上訴意旨指摘原判決不當，求予廢棄改判，為有理由。爰由
    本院予以廢棄改判如主文第二項所示。
柒、又本件待證事實已臻明確，兩造其餘攻擊防禦方法及舉證，
    對判決之結果已不生影響，爰不一一詳為審酌，附此敘明。
捌、據上論結，本件上訴為有理由，依民事訴訟法第四百五十條
    、第七十八條、第八十五條第一項前段、第四百六十三條、
    第三百八十五條第一項前段，判決如主文。
中    華    民    國    97    年    4    月     22    日
                  民事第一庭    審判長法  官  林金村
                                      法  官  胡景彬
                                      法  官  張世展
上為正本係照原本作成。
如對本判決上訴，須於判決送達後20日內向本院提出上訴狀，未
表明上訴理由者，應於上訴後20日內，向本院提出理由書（須附
繕本）。依法須繳納裁判費並應委任律師為訴訟代理人，始得上
訴。
中    華    民    國    97    年    4    月     22    日
                                      書記官  吳秋賢
【附記】
民事訴訟法第466條之1：
(1)對於第二審判決上訴，上訴人應委任律師為訴訟代理人。但上
  訴人或其法定代理人具有律師資格者，不在此限。
(2)上訴人之配偶、三親等內之血親、二親等內之姻親，或上訴人
  為法人、中央或地方機關時，其所屬專任人員具有律師資格並
  經法院認為適當者，亦得為第三審訴訟代理人。
民事訴訟法第466條之2：
  上訴人無資力委任訴訟代理人者，得依訴訟救助之規定，聲請
  第三審法院為之選任律師為其訴訟代理人。


司法院資訊處製作；財團法人民間司法改革基金會備份。
